臺灣高等法院臺中分院刑事判決　　　　　　　　　　　九十四年度上訴字第五○號
　　上　訴　人
　　即　被　告　丙○○
　　指定辯護人　本院公設辯護人　丁○○
右上訴人因強盜案件，不服臺灣南投地方法院九十三年度訴字第六七四號中華民國九
十三年十二月八日第一審判決（起訴案號：臺灣南投地方法院檢察署九十三年度偵字
第三六五五號），提起上訴，本院判決如左：
    主      文
上訴駁回。
    事      實
一、丙○○前因違反麻醉藥品管理條例及陸海空軍刑法案件，經法院分別判處有期徒
    刑七月、一年六月確定，合併定應執行有期徒刑一年十一月，又因恐嚇取財、竊
    盜案件，經法院分別判處有期徒刑八月、六月確定，合併定應執行刑有期徒刑一
    年一月，再因竊盜及違反妨害兵役治罪條例案件，經法院分別判處有期徒刑六月
    、七月確定，經接續執行，於民國九十一年十二月十七日假釋出獄交付保護管束
    ，並於九十二年五月二十三日縮短刑期交付保護管束期滿未經撤銷，以已執行完
  畢論，詎丙○○猶不知悔改，竟基於意圖為自己不法所有之犯意，於九十三年十
    月十一日十九時三十分許，見甲○○獨自騎乘機車，即尾隨甲○○至南投縣埔里
    鎮牛眠橋前一百五十公尺之產業道路上，持其姪子所有不具殺傷力之玩具手槍一
    枝，將甲○○攔停，並脅迫甲○○交出身上財物，否則要開槍，至使甲○○不能
    抗拒而交出國際牌行動電話一支（序號為000000000000000）、
    新臺幣（下同）一百五十元及手提袋（內有證件、存摺、印章等物）一個，丙○○於得手後逃逸，並於當日晚間二十時許與其不知情之配偶乙○○（經檢察官另
    為不起訴處分）將上開行動電話攜至潘基勇所經營之茄侑手機配件站，由乙○○
    以二千九百元代價變賣予不知情之潘基勇；嗣因甲○○報警，經警循線於同年十
    月二十五日二十三時許，在南投縣埔里鎮大城里恒吉巷八十八弄前查獲，並於同
    年十月二十六日在埔里鎮○○路永樂飯店二樓倉庫內搜得上開犯罪所使用之玩具
    手槍一支。
二、案經南投縣政府警察局埔里分局報告臺灣南投地方法院檢察署檢察官偵查起訴。
    理      由
壹、上訴人即被告丙○○（下稱被告）於本院審理時，否認有強盜犯行，辯稱：被害
    人甲○○的手機是一位叫阿南的朋友，欠伊債務，那天伊去要錢，阿南拿這支手
    機抵帳的云云。
貳、認定被告犯罪所憑的證據：
一、被告於偵查中及原審法院之自白（見偵查卷第六十、八二頁、原審卷第二四、三
    五七二頁）。
二、證人即被害人甲○○於偵查中具結後所為的證詞（見偵查卷第八六、八七頁）。
    甲○○被搶的手機，已經甲○○領回，亦有贓物認領保管單可憑（見偵查卷第四
    一頁）。
三、被告之妻乙○○於偵查中，以被告身份所為陳述，乙○○於九十三年十月二十八
    日檢察官詢問時，陳稱：於九十三年十月十一日晚上八點多，與被告拿一支手機
    到埔里鎮伽佑通信行賣得二千九百元。被告說該手機是朋友阿南拿給他抵債的。
    可是被告的朋友伊都沒見過。讓渡書是被告寫的，伊蓋章的等語（見偵查卷第九
    一頁）。乙○○此部分的陳述，並未經具結，但被告及辯護人於本院提示乙○○
    此部分陳述時，均未表示異議，依刑事訴訟法第一百五十九條之五第二項規定，
    得為被告犯罪之證據。
四、證人即伽侑手機配件站的負責人潘基勇於警訊證稱：甲○○的手機是乙○○與被
    告拿至其店內販賣等語（見偵查卷第三四頁），並有乙○○簽名按指印的手機讓
    渡書一紙附卷（見偵查卷第四八頁）。潘基勇的證詞是於審判外所為，被告於審
    理中，承認是被告與乙○○拿被害人的手機前往販賣，被告及辯護人並不爭執潘
    基勇的證據為傳聞證據，依刑事訴訟法第一百五十九條之五第二項規定，潘基勇
    的證詞有證據能力。
五、有被告持以犯罪用的玩具手槍一把，扣案可憑。該扣案玩具手槍經本院於審理中
    勘驗，重僅三三二公克，為塑膠材質之玩具手槍，顯係被告持以充當真槍以威嚇
    被害人用，不能認為是兇器。
參、被告所為辯詞及證人乙○○證詞不採的理由：
一、被告於本院辯稱：被害人甲○○被搶的手機是綽號”阿南”的朋友拿給伊抵債的
    。阿南全名叫「潘雙全」，住南投縣埔里鎮大愛組合屋，大愛組合屋已經拆了。
    因伊怕連累伊太太乙○○所以才承認強盜甲○○云云。證人即被告之妻乙○○於
    九十四年三月三十日本院審理時證稱：案發當天，被告整天都與伊在一起。在晚
    上八點多才離開約半個小時左右，回來時說要拿手機去賣，手機是阿南的，阿南
    欠伊錢云云（見本院卷第一○六頁）。
二、查被告於九十三年十月二十九日原審法院初次訊問時。即供稱：被害人戊○○那
    件伊不承認。被害人甲○○那件伊承認。在警訊時承認搶戊○○，是因怕連累太
    太。檢察官那邊也承認搶戊○○，是因警察那裡是這樣講等語（見原審卷第二四
    頁）。依被告上開於原審法院第一次訊問時，所為陳述，顯然已知悉其太太乙○○已經不起訴處分，不會有連累其太太的問題。如果被告確實未強盜甲○○手機
    等財物，則其應一併否認有此犯行，豈會僅否認強盜戊○○部分犯行。
三、被告供稱「阿南」住埔里鎮，全名叫「潘雙全」，但經本院以法務部戶役政連結
    作業系統查詢全國名叫「潘雙全」之人，共有五位，本院受命法官於準備程序提
    示該五位「潘雙全」的年齡、住址等資料予被告辨認，被告供陳並無與阿南相符
    者。足認被告所辯：手機係阿南拿給伊抵債用云云，係圖卸刑責的言詞。
四、證人即被告之妻乙○○於九十三年十月二十八日以被告身分，接受檢察官詢問時
    ，檢察官詢以：賣手機時，妳知道手機是搶來的？丙○○搶手機妳知道嗎？丙○○有無每天回來埔里永樂飯店住？乙○○答稱：不知道是丙○○搶來的，丙○○
    沒有每天回埔里永樂飯店住等語（見偵查卷第九一頁）。依乙○○偵查中的陳述
    ，顯然已默認其與被告一起拿去伽侑手機配件站販賣的手機，是被告搶來的；且
    被告並不是每天都有回到永樂飯店住。如甲○○的手機確實不是被告所搶，而是
    阿南交給被告抵債用，則乙○○為被告之妻，被告縱不敢事先告知，仍應於案發
    後向乙○○說明，並即交待「阿南」其人的真實姓名、住居所等人別資料，以便
    傳喚查證。且依被告於本院所陳，「阿南」原住埔里大愛組合屋，如確有「阿南
    」其人，並非不能查出「阿南」其人的真實姓名、住居所。被告於其妻乙○○經
    不起訴後，於原審法院仍未爭執甲○○的手機非其所搶，於本院審理時才辯稱手
    機是阿南交伊抵債用，與常情不合，顯非事實。證人乙○○於本院所為「案發當
    天，被告整天都與伊在一起，晚上八點多才離開約半小時左右」的證詞，依上開
    說明，亦與事實不合，不能作為被害人甲○○被強盜時，被告不在場的證明。
肆、扣案的玩具手槍一支，經送內政部警政署刑事警察局鑑定結果，認「送鑑玩具手
    槍一枝（槍枝管制編號0000000000），認係仿ＣＯＴＬ廠ＤＯＲＢＬ
    Ｅ  ＥＡＧＬＥ型半自動手槍外型製造之玩具手槍，以壓縮彈簧為發射動力，經
    實際試射，其發射動能甚微，認不具殺傷力」，此有該局九十三年十一月十八日
    刑鑑字第○九三○二一六二六一號槍彈鑑定書一份附卷可稽。該玩具手槍經本院
    於審理時勘驗，重僅三三二公克，為塑膠材質（見本院卷第一一○頁），顯係被
    告持以充當真槍以威嚇被害人用，足認被告主觀上並無以該玩具手槍為兇器；客
    觀上亦不足作為兇器使用。
伍、被告強盜甲○○的犯行，事證非常明確，可以認定。
陸、被告丙○○所為，係犯刑法第三百二十八條第一項之普通強盜罪，公訴意旨雖認
    被告上開部分係犯刑法第三百三十條第一項之加重強盜罪嫌，惟被告據以犯罪之
    前揭玩具手槍經送鑑結果，認不具殺傷力，已如前述，該玩具手槍客觀上尚不足
    為兇器使用，檢察官此部分容有誤會，惟起訴基礎事實同一，起訴法條應予變更
    。被告前因麻醉藥品管制條例及軍法逃亡案件，經法院分別判處有期徒刑七月、
    一年六月確定，定應執行有期徒刑一年十一月，於八十八年四月二十八日假釋出
    監交付保護管束，復因恐嚇、竊盜案件，分別經法院判處有期徒刑八月、六月確
    定，定應執行有期徒一年一月，及因妨害兵役治罪條例案件，經法院判處有期徒
    刑七月確定，經撤銷假釋接續執行，於九十一年十二月十七日再度假釋出監交付
    保護管束，於九十二年五月二十三日縮刑期滿未經撤銷執行完畢，此有臺灣高等
    法院被告全國前案紀錄表及臺灣南投地方法院檢察署刑案資料查註紀錄表在卷足
    憑，其前受有期徒刑執行完畢，於五年內再犯本件最重本刑為有期徒刑以上之罪
    ，為累犯，應依刑法第四十七條之規定加重其刑。原審法院適用刑法第三百二十
    八條第一項、第四十七條規定，審酌被告犯罪之動機、目的，正值青年，不知依
    正當途徑獲取財物，平日素行不良，前有多項前科，犯罪之手段尚屬平和，所生
    危害非鉅，犯罪後尚能坦承犯行，態度良好，所得不多等一切情狀，量處有期徒
    刑五年六月；並以扣案之玩具手槍一枝，雖供被告犯罪所用，然並非被告所有，
    此經被告陳明在卷，亦非違禁物，爰不為沒收之諭知。認事用法，均無不當，量
    刑亦屬妥適。檢察官上訴意旨略以：被告所持以強盜的玩具手槍，外型酷似真槍
    ，槍身、滑套、彈匣、槍管均為金屬材質，重達一公斤，客觀上足以對人之生命
    、身體及安全構成威脅，符合刑法所規定之凶兇器。原審判決認被告持以犯罪的
    玩具手槍，非屬兇器，認事未洽，指摘原審判決認事不當。檢察官之上訴為無理
    由，應予駁回。被告上訴否認犯罪，指摘原審判決不當，其上訴亦無理由，應予
    駁回。
柒、不另為無罪諭知部分：
一、公訴意旨另謂：被告於九十三年六、七月中旬某日晚間十時許，在南投縣魚池鄉
    ○○○道前，騎乘其機車尾隨被害人戊○○至上開地點，手持可供凶器使用之鑿
    子（未扣案）一支，脅迫被害人戊○○交出身上財物，至使戊○○不能抗拒而交
    出身上之皮包（內有七、八百元）一個，因認被告涉犯刑法第三百三十條第一項
    之加重強盜罪嫌。
二、按犯罪事實應依證據認定之，無證據不得認定犯罪事實；不能證明被告犯罪者，
    應諭知無罪之判決，刑事訴訟法第一百五十四條第二項、第三百零一條第一項分
    別定有明文。次按被告或共犯之自白，不得作為有罪判決之唯一證據，仍應調查
    其他必要之證據，以察其是否與事實相符，刑事訴訟法第一百五十六條第二項亦
    定有明文。另知名美國心理學家伊莉莎白．羅芙托斯，在其辯方證人一書中曾指
    出：「認知與記憶的運作方式與電視或錄影帶、照相機是截然不同的。一般以為
    事項真相一旦被記憶起來，便在腦海中蟄伏不動，不會受到影響或損傷。其實正
    好相反：我們從環境中擷取到片段線索，在進入記憶系統後，會與先前的知識與
    期待－也就是已經儲存在記憶中的訊息－產生交互作用。因此實驗心理學家認為
    ，記憶是種整合的過程，是建構性和創造性的產物」「許多研究顯示，記憶會隨
    著時間消逝而衰退」等語。此外，美國心理學與法學會就指認程序之正式政策聲
    明亦採用美國愛荷華州立大學教授蓋瑞魏爾斯之研究報告，提出警方在列隊指認
    應遵守之四項規則，以避免指認錯誤發生：第一為主導列隊指認或相片指認之警
    官不應該知道該為嫌疑犯，事實證明證人能夠或將有意識或無意識地對警官期望
    答案有所回應，此即為主試者期望效應。第二，必須明確告訴目擊證人，嫌疑犯
    沒有出現在列隊指認或相片指認中，因此沒有必要一定要指認其中任何一個人，
    以此避免指認無辜之人。第三，在列隊指認和照片指認中，嫌疑犯不應與其他列
    隊者有明顯不同特徵。第四，在進行指認時及警官回應前，目擊證人應就其所指
    認之人為實際罪犯有多少把握做出一明確聲明等。
三、本件檢察官認被告涉有強盜被害人戊○○之犯嫌，無非係以被告於警、偵訊之自
    白及被害人戊○○之證述為其論據。經查：
  (一)被告雖於警、偵訊中承認有於前揭時、地強盜被害人戊○○之犯行，惟於本院審
    理中供稱：「我沒有搶（指戊○○）那件，在警察局我一直被威脅如果我不承認
    ，他們要偵辦我的太太，我得手的手機是我與我太太一起去賣的，我怕我太太被
    牽扯，我才承認」等語，是被告於本院審理中翻異前詞，前後已有不一；且被告
    於警、偵訊中供稱：伊係拿鑿子去搶的等語（見九十三年度偵字第三六五五號卷
    第二十二、六十一頁），核與證人即被害人戊○○所證稱：伊係被一名持手槍的
    人搶的等語（見同上卷第七十一頁）不符，是被告於警、偵訊中之自白是否與事
    實相符，尚非無疑。
  (二)證人戊○○雖於原審法院審理中到庭具結證稱：是被告搶伊的錢等語明確，然：
    1.證人戊○○於警詢中指稱：「（當時該男子穿著為何？使用何種交工具？）因
    當時天色昏暗，且我緊張未看清楚，我只記得他有戴半罩式安全帽。當時他騎乘
    重機車，顏色廠牌我未注意看」等語（見同上卷第七十二頁）；於原審法院審理
    中證稱：「（是否有清楚看到他的臉？）沒有，當時光線很暗，路旁沒有路燈，
    我沒有辦法清楚看到他的臉」、「因為他頭髮長長的，跟當初搶我的人很像，應
    該是這個人搶我的錢吧」、「搶我錢的人頭髮長長的，身材瘦瘦的，我是依據這
    兩個特徵作指認」、「體型很像，當時很暗，我沒有看清楚搶我錢的那個人的臉
    ，那個人的眼睛大大的，跟被告很像」、「（搶你錢的過程，光線很暗，戴半罩
    式的安全帽，是否真能看清楚歹徒的五官？）不是很清楚，只能看到一點點」、
    「（歹徒如果在街上讓你遇到，是否能確實認出是搶你的人？）認不出來」等語
    。2.本件證人戊○○於被搶後並無報警，而係警方於查獲被告後，通知證人戊○○前往指認，此有證人於九十三年七月二十七日之警訊筆錄在卷可參，依據前開
    引用之實證研究及實務操作程序，誤指機會不低。又證人戊○○於初次警訊時，
    指稱下手行搶之歹徒頭戴半罩式安全帽，參以當時夜深，不如白晝光明，更不易
    在忽然遭搶之瞬間透過安全帽清楚辨識對方之面容，則若被害人僅能依憑大致之
    身型進行指認，誤認之比率，自然更大。再證人戊○○雖於原審法院審理中證稱
    ：被告的聲音與搶伊的人聲音一樣等語，然證人戊○○與被告並不認識，是否能
    以「停下來，把手機及錢拿出來」短短幾字，認定被告即是搶她的人？且揆諸常
    情，一般人之記憶力本均會隨時間而慢慢消弭退逝，證人戊○○於九十三年七月
    二十七日製作警訊筆錄時，尚不能明確指出於九十三年六月中旬搶她歹徒之特徵
    ，何以在距案發之時約五個月之久之原審法院審理中，卻得以明確指稱被告即是
    搶她的歹徒？凡此種種，均足使人憂慮證人戊○○之指認是否確與事實相符。因
    此關於公訴人指訴被告另涉強盜被害人戊○○之財物部分，不宜單憑被害人之指
    認，即認定被告必有所指強盜之犯行。
  (三)綜上所述，尚難僅以證人即被害人戊○○單一之指訴，遽認被告確涉有此部分之
    犯嫌，此部分證據尚有不足，檢察官既認此部分與上開經判決有罪部分具有連續
    犯之裁判上一罪關係，爰不另為無罪之諭知，併此敘明。
據上論結，應依刑事訴訟法第三百六十八條，判決如主文。
本案經檢察官己○○到庭執行職務。
中      華      民      國      九十四   年      四       月    十三    日
                                    臺灣高等法院臺中分院刑事第九庭
                                          審判長法  官  陳  筱  珮
                                                法  官  康  應  龍
                                                法  官  趙  春  碧
右正本證明與原本無異。
如不服本判決應於收受送達後十日內向本院提出上訴書狀，其未敘述上訴之理由者並
得於提起上訴後十日內向本院補提理由書（均須按他造當事人之人數附繕本）。
          書記官  胡  美  娟
中      華      民      國      九十四   年      四       月    十四    日
中華民國刑法第三百二十八條第一項：（普通強盜罪）
 (普通強盜罪)
意圖為自己或第三人不法之所有，以強暴、脅迫、藥劑、催眠術或他法，至使不能抗
拒，而取他人之物或使其交付者，為強盜罪，處三年以上十年以下有期徒刑。
                                                                        Ｒ
